臺灣臺北地方法院刑事判決　　　　　　　 96年度訴字第899號
公　訴　人　臺灣臺北地方法院檢察署檢察官
被　　　告　甲○○
上列被告因毒品危害防制條例案件，經檢察官提起公訴（96年度
毒偵字第1620號）及併案審理（96年度毒偵字第1654號）後，被
告就被訴事實為有罪之陳述，本院合議庭裁定以簡式審判程序審
理，茲判決如下：
    主  文
甲○○施用第一級毒品，處有期徒刑拾月，減為有期徒刑伍月，
如易科罰金，以新臺幣壹仟元折算壹日。扣案海洛因貳包（不含
包裝袋，淨重零點壹貳公克）均沒收銷燬，包裝袋貳只均沒收。
    事  實
一、甲○○曾有違反肅清煙毒條例、麻醉藥品管理條例及毒品危
    害防制條例等前科，並於民國92年間因違反毒品危害防制條
    例案件，經本院於92年7月4日以92年度毒聲字第1265號裁定
    送觀察、勒戒後，認有繼續施用毒品傾向，復經本院於92年
    8月20日以92年度毒聲字第1506號裁定令入戒治處所施以強
    制戒治1年，93年5月7日停止強制戒治出所，所餘戒治期間
    付保護管束，93年8月2日強制戒治期滿執行完畢，並經臺灣
    臺北地方法院檢察署檢查關於93年6月9日以93年度戒毒偵字
    第76號為不起訴處分確定在案。仍不知戒除惡習，復於前開
    強制戒治處分執行完畢5年內之96年3月14日18時許，基於施
    用第1級毒品之犯意，在臺北市○○區○○路244巷98號住所
    施用第1級毒品海洛因。嗣經警於96年3月15日16時30分許，
    在上開地點見甲○○形跡可疑而予盤查，當場發現甲○○之
    左手緊握海洛因2小包（不含包裝袋，淨重0.12公克），因
    而對甲○○涉有施用毒品犯罪產生合理可疑，遂徵得其同意
    搜索身體並扣押之，甲○○復配合警方至警局採取尿液送驗
    ，經鑑定人判定其尿液呈鴉片類嗎啡及可待因（海洛因水解
    反應）陽性反應，因而查獲上情。
二、案經臺北市政府警察局萬華分局報請臺灣臺北地方法院檢察
    署檢察官偵查起訴。
    理  由
一、本案被告甲○○所犯係死刑、無期徒刑、最輕本刑為3年以
    上有期徒刑以外之罪，被告於行準備程序中就被訴事實為有
    罪之陳述，經法官告知簡式審判程序之旨，並聽取公訴人、
    被告之意見後，本院認為適宜由受命法官獨任進行簡式審判
    程序，而依刑事訴訟法第273條之1第1項規定，裁定改用簡
    式審判程序。
二、上述施用第1級毒品之事實，已據被告甲○○坦白承認，又
    其於96年3月15日經查獲後，於警察局所採集之尿液經送檢
    驗結果，分別呈現嗎啡反應之事實，有臺灣檢尖端先進生技
    醫藥股份有限公司96年3月23日濫用藥物檢驗報告1紙可稽，
    此為鑑定機關本於專業知識及以精密儀器測試後所得之結論
    ，自可憑信。另扣案之粉末狀物體經送法務部調查局鑑定，
    認為含有海洛因成分，有該局96年4月14日調科壹字第09623
    033140號鑑定書1紙附卷可參，故被告自白施用海洛因，應
    與事實相符，而堪採信。又被告曾於92年間因違反毒品危害
    防制條例案件，經本院於92年7月4日以92年度毒聲字第1265
    號裁定送觀察、勒戒後，認有繼續施用毒品傾向，復經本院
    於92年8月20日以92年度毒聲字第150 6號裁定令入戒治處所
    施以強制戒治1年，93年5月7日停止強制戒治出所，所餘戒
    治期間付保護管束，於93年8月2日強制戒治期滿執行完畢，
    並經臺灣臺北地方法院檢察署檢察官於93年6月9日以93年度
    戒毒偵字第76號為不起訴處分確定等情，有臺灣高等法院被
    告全國前案紀錄表1份附卷足憑，其於上開強制戒治執行完
    畢釋放後5年內再次施用海洛因之犯行，堪以認定。
三、查海洛因係毒品危害防制條例第2條第2項第1款所定之第1級
    毒品，依法不得非法持有、施用。故核被告所為，係犯毒品
    危害防制條例第10條第1項施用第1級毒品罪。而其於施用海
    洛因前或後之持有海洛因犯行，為其施用之高度行為所吸收
    ，不另論罪。爰審酌被告經強制戒治處分後，猶不知有所警
    惕而稍斂其行，足見其陷溺已深，惟因施用毒品均僅係戕害
    其自己身心並無加害他人，犯罪後坦承犯行、態度尚稱良好
    等一切情狀，量處如主文所示之刑，並諭知易科罰金之折算
    標準。再者，被告犯罪行為時在96年4月24日以前，合於中
    華民國96年罪犯減刑條例第2條第1項第3款之規定，且無該
    條例第3條規定不予減刑之情形，爰予減其刑期2分之1，並
    依上開說明定其減刑後之易科罰金折算標準。至扣案之第1
    級毒品海洛因2小包（不含包裝袋，淨重0.12公克），應依
    毒品危害防制條例第18條第1項前段之規定，沒收銷燬之，
    另扣案包裝上開毒品之包裝袋2只，為被告所有供施用及盛
    裝海洛因所用之器具，故依刑法第38條第1項第2款規定沒收
    。
四、移送併辦意旨略以：被告甲○○基於施用第1級毒品海洛因
    之犯意，自96年3月14日起至同年5月間某日止，接續施用第
    1級毒品海洛因，嗣於96年5月10日10時50分許，經警方持搜
    索票至被告之臺北市○○區○○路244巷98號居所搜索，並
    扣得注射針筒及杓管各1支，始發覺上情，因認被告涉有毒
    品危害防制條例第10條第1項之罪，並與前揭論罪科刑部分
    具有集合犯之同一事實關係，為同一案件云云。
五、按刑法第56條連續犯之規定，於94年2月2日經修正公布予以
    刪除，自95年7月1日起施行，而連續犯在本質上原屬數罪，
    於連續犯之規定廢除後，對於先前實務上以連續犯予以處理
    之案件，應視具體個案，除對於合乎接續犯或包括的一罪之
    情形，認其構成單一之犯罪外，應認係數罪併罰（最高法院
    95年度台上字第4112號判決參照）。而關於上開判決所提及
    之「包括一罪」，雖未曾明文於刑法條文上出現，然依我國
    實務判決近年來均認為其範圍應係涵蓋「接續犯」及「集合
    犯」之2概念。而接續犯之定義，應指該項犯罪，係由行為
    人以單一行為接續進行，縱令在犯罪完畢以前，其各個舉動
    已與該罪之構成要件相符，但在行為人主觀上，各個舉動不
    過為其犯罪行為之一部分，且該數舉動於同時同地或密切接
    近之時地實施，侵害同一之法益，各行為之獨立性極為薄弱
    ，依一般社會健全觀念，在時間差距上，難以強行分開，在
    刑法評價上，亦以視為數個舉動之接續進行，合為包括之一
    行為予以評價，較為合理，始論為包括一罪之接續犯（最高
    法院95年度台上字第1331號、95年度台上字第3190號判決參
    照），另就集合犯之觀念而言，若該犯罪行為態樣，本質上
    原具有反覆、延續實行之特徵，立法時既予特別歸類，定為
    犯罪構成要件之行為要素，則行為人基於該罪之犯意，在密
    切接近之一定時間及空間內複次實行之該特定構成要件行為
    ，倘依社會通念，於客觀上認為符合一個反覆、延續性之行
    為觀念者，於刑法評價上，即應僅成立一罪，例如經營、從
    事業務、收集、販賣、製造、散布等具有職業性、營業性或
    收集性等具有重複特質之犯罪，均屬包括一罪之集合犯概念
    （最高法院95年度台上字第4536號、95年度台上字第4686號
    、95年度台上字第5315號判決參照）。
六、經查，上揭移送併辦意旨所指犯罪行為，固據被告於本院準
    備程序及審理時坦認無諱，惟除96年3月14日及同年5月10日
    被告為警查獲並採尿時起回溯26小時內之某時之施用第1級
    毒品海洛因犯行，有卷附臺灣尖端先進生技醫藥股份有限公
    司濫用藥物檢驗報告可資佐證外，其他檢察官所指之被告施
    用第1級毒品海洛因行為，均僅有被告於本院訊問時所為自
    白可據，依刑事訴訟法第156條第2項之規定，自無從僅以此
    自白作為認定犯罪事實之惟一證據。而被告於96年3月14日
    施用第1級毒品後，復於96年5月10日為警查獲並採尿前26小
    時內某時施用第1級毒品，是被告遭第2次查獲之施用毒品行
    為與本院認定之犯罪事實已分別相隔將近2個月，時間非屬
    密接，故被告所為施用毒品犯行，應係分別作成之行為。且
    縱如被告自白所述，其已因上癮，而於96年5月戒毒前，每
    日均施用毒品等語，惟衡諸一般施用毒品者之常情，應均係
    於停藥一段期間後藥癮再次發作，始另起施用毒品之故意，
    是每次施用毒品犯行既均有相當時期之間隔，其個別之獨立
    性極強，於刑法評價上原難視為數個舉動之接續進行，與上
    開接續犯之定義本有所出入，即難以被告每日施用第1級毒
    品之行為次數，而寬認其僅存1次施用第1級毒品犯行；另被
    告所違反之毒品危害防制條例第10條第1項施用第1級毒品罪
    ，其構成要件性質上並不必然具有反覆、延續實行之特徵，
    而行為人施用毒品之行為型態，並不如經營特定業務般，必
    須於在密切接近之一定時間及空間內複次從事該特定構成要
    件行為，縱使施用毒品之行為時有所謂成癮性或慣常性之形
    成，然此應與該施用者自我行為控制犯罪慾念之能力強弱有
    關，並非施用毒品犯罪所獨有，僅屬程度之區別而已，與本
    罪之犯罪構成要件之本質無涉，尚非概念涵攝時應予考量之
    要素，是縱因毒品之施用易使行為人獲致愉悅快感而導致依
    賴性一再施用，然此現象係源於該行為人之因素所造成，並
    非施用行為本身使然，故此情形並無成立集合犯之餘地，是
    被告上開施用毒品行為，顯無成立集合犯之可能，因此，於
    不符接續犯、集合犯概念之情形，被告數次施用毒品之行為
    ，依前揭最高法院判決意旨，自應分別論罪，合併處罰。至
    刪除刑法第56條規定之修正說明，雖有謂：「連續犯之規定
    廢除後，對於部分習慣犯，例如竊盜、吸毒等犯罪，是否會
    因適用數罪併罰而使刑罰過重產生不合理之現象一節，在實
    務運用上應可參考德、日等國之經驗，委由學說即實務以補
    充解釋之方式，發展接續犯之概念，對於合乎『接續犯』或
    『包括的一罪』之情形，認為構成單一之犯罪，以限縮數罪
    併罰之範圍，用以解決上述問題。」等語，似有意將如本案
    數次施用毒品之犯行涵括入「接續犯」或「包括的一罪」之
    範圍中。然查，該立法說明僅為解釋法律適用之參考材料之
    一，其既未列入法律文字，則並無具立法機關制定法律之拘
    束效力；再者，我國實務判決對於「接續犯」或「包括的一
    罪」之概念已有清楚定義，若非有不合時宜或顯難適用之特
    殊考量，尚難以補充解釋發展之方式過度擴張「接續犯」或
    「包括的一罪」之概念；又修正後之刑法第51條已對數罪併
    罰之定應執行刑方式有合理適當之規定，則如何會因數罪併
    罰而使刑罰過重產生不合理之現象，上開修正說明並未為進
    一步之解釋，然依上開規定所定數罪併罰之應執行刑，於實
    務適用上既未曾因而發生修正理由所謂使刑罰過重而不合理
    之情形，則是否有將原實務判決所界定「接續犯」或「包括
    的一罪」之概念予以擴充之必要，亦有疑義，縱若立法者憂
    心上開規定之適用將導致法官對於刑度之裁量權過於擴張，
    仍應自行以立法之方式予以規範並限制之，而非捨此不為，
    反循立法說明之方式冀求以法官於判決時自我設限之方式形
    成實務見解，如此本末倒置無非緣木求魚。本院基於以上考
    量，認為仍應以上開最高法院判決已確立之定義為標準認定
    本案犯罪事實，併予敘明。本案移送併辦之被告施用毒品事
    實，除被告96年3月14日之施用第1級毒品犯行外，於新法施
    行後，於刑法評價上，並不符合係在密切接近之一定時空，
    持續實行之一個延續性之行為觀念，而施用毒品之本質亦非
    具反覆性與延時性等特徵，是其上開施用毒品行為與本院認
    定之犯罪事實應屬犯意各別，行為互異，難認為屬裁判上一
    罪或實質上一罪之性質，自非原起訴之效力所及，本院依法
    無從就檢察官併案之被告施用第1級毒品之犯行部分併予審
    究，此部分應退回由檢察官另行依法辦理，附此敘明。
據上論斷，應依刑事訴訟法第273條之1第1項、第299條第1項前
段，毒品危害防制條例第10條第1項、第18條，刑法第11條前段
、第41條第1項前段、第38條第1項第2款，中華民國96年罪犯減
刑條例第2條第1項第3款、第7條、第9條，判決如主文。
本案經檢察官蕭方舟到庭執行職務
中　　華　　民　　國　　96　　年　　8 　　月　　17　　日
                  刑事第十庭    法  官  林柏泓
如不服本判決，應於判決送達後十日內，向本院提出上訴狀。
以上正本證明與原本無異。
　　　　　　　　　　　　　　　　書記官　柯貞如
中　　華　　民　　國　　96　　年　　8 　　月　　17　　日
附錄法條：
毒品危害防制條例第10條第1項
施用第一級毒品者，處6月以上5年以下有期徒刑。
